臺灣南投地方法院民事裁定
111年度消債更字第16號
聲  請  人  
即  債務人  蕭靜惠  

相  對  人  
即  債權人  國泰世華商業銀行股份有限公司

法定代理人  郭明鑑  


相  對  人  
即  債權人  兆豐國際商業銀行股份有限公司

法定代理人  張兆順  
代  理  人  林勵之  
相  對  人  
即  債權人  花旗(台灣)商業銀行股份有限公司


法定代理人  莫兆鴻  
代  理  人  陳正欽  


相  對  人  
即  債權人  陽信商業銀行股份有限公司  

法定代理人  陳勝宏  


相  對  人  
即  債權人  聯邦商業銀行股份有限公司


法定代理人  林鴻聯  
代  理  人  黃莉玲  
相  對  人  
即  債權人  永豐商業銀行股份有限公司

法定代理人  陳嘉賢  
代  理  人  呂亮毅  
相  對  人  
即  債權人  玉山商業銀行股份有限公司


法定代理人  黃男州  
代  理  人  朱逸君  
相  對  人  
即  債權人  台新國際商業銀行股份有限公司


法定代理人  尚瑞強  


相  對  人  
即  債權人  中國信託商業銀行股份有限公司


法定代理人  利明献  


相  對  人  
即  債權人  良京實業股份有限公司

法定代理人  平川秀一郎



相  對  人  
即債權人    滙誠第一資產管理股份有限公司

法定代理人  莊仲沼  


相  對  人  
即  債權人  仲信資融股份有限公司

法定代理人  陳鳳龍  
代  理  人  王筑萱  
上列當事人聲請消費者債務清理事件，本院裁定如下：
    主  文
聲請人即債務人乙○○自民國一百一十一年六月十四日下午四時起
開始更生程序。
命司法事務官進行本件更生程序。
    理  由
一、聲請意旨略以：聲請人即債務人（下稱聲請人）有不能清償
    債務之情事，前曾向本院為前置調解之聲請，惟無法按相對
    人即債權人（下稱相對人）台新國際商業銀行股份有限公司
    （下稱台新銀行）所提每月給付新臺幣（下同）12,887元之
    方案而調解不成立。聲請人目前積欠全體相對人債務總額計
    1,993,511元，復未經法院裁定開始清算程序或宣告破產，
    爰依法聲請准予裁定更生等語。
二、按債務人不能清償債務或有不能清償之虞，且無擔保或無優
    先權之本金及利息債務總額未逾1,200萬元者，於法院裁定
    開始清算程序或宣告破產前，得向住所地法院聲請更生。債
    務人對於金融機構負債務者，在聲請更生或清算前，應向最
    大債權金融機構請求協商債務清償方案，或向其住、居所地
    之法院或鄉、鎮、市、區調解委員會聲請債務清理之調解；
    債務人為前項請求或聲請，應以書面為之，並提出財產及收
    入狀況說明書、債權人及債務人清冊，及按債權人之人數提
    出繕本或影本，消費者債務清理條例（下稱消債條例）第3
    條、第5條第1項、第42條第1項、第151條第1項、第2項分別
    定有明文。又法院開始更生程序之裁定，應載明其年、月、
    日、時，並即時發生效力。法院裁定開始更生或清算程序後
    ，得命司法事務官進行更生或清算程序；必要時，得選任律
    師、會計師或其他適當之自然人或法人1人為監督人或管理
    人，消債條例第45條第1項、第16條第1項亦有明文規定。
三、經查：
  ㈠聲請人有不能清償債務之情事，前依消債條例第151條之規定
    ，參與銀行公會債務協商，並有毀諾紀錄，有聲請人提出之
    財團法人金融聯合徵信中心當事人綜合信用報告可查（見本
    院卷第37頁）。從而，本件聲請人依該協商機制與最大債權
    金融機構協商成立後，再向本院聲請更生，則本件應審究者
    ，為聲請人毀諾之原因是否符合消債條例第151條第7項但書
    規定「不可歸責於己之事由致履行有困難」：　　
　⒈按消債條例第75條第2項規定，如債務人可處分所得扣除自己
    及依法應受其扶養者所必要生活費用之餘額，連續3個月低
    於更生方案應清償之金額者，即推定有「不可歸責於己之事
    由」。又所謂不可歸責於己之事由並不以債務人「不可預見
    」為必要，消債條例第151條第7項但書規定情形，僅須於法
    院就更生或清算之聲請為裁判時存在即可，不以協商成立後
    始發生者為限，並與債務人於協商時能否預見無關。債務人
    於協商時縱未詳加思考、正確判斷，或可預見將來履行可能
    有困難而仍冒然簽約成立協商，亦不能據此即認其履行有困
    難係可歸責於債務人（司法院98年第1期民事業務研究會第2
    4號司法院民事廳消債條例法律問題研審小組意見參照）。
　⒉聲請人曾於95年8月25日依中華民國銀行公會會員辦理消費金
    融案件無擔保債務協商機制，向最大債權銀行台新銀行請求
    協商債務方案成立，約定自95年9月起分80期、利率0%、每
    期清償13,984元（下稱95年協商），惟聲請人還款數期後於
    98年4月間通報毀諾等情，有相對人台新銀行在卷函復及協
    議書、無擔保債務還款計畫書可稽（見本院卷第135頁至第1
    36頁、第137頁至第141頁），堪信為真。
  ⒊聲請人自陳於95年協商前後每月收入約2萬元，需與配偶共同
    扶養未成年子女，每月收入支付每月支出後已難以繳納95年
    協商還款金13,984元，努力繳納約2年半後無力繼續繳納而
    毀諾等語（見本院卷第281頁、第433頁）。查聲請人勞保投
    保紀錄自94年10月3日起至103年7月1日調高投保薪資止，投
    保於南投縣園藝花卉業職業工會，投保金額為19,200元，有
    聲請人提出勞工保險被保險人投保資料表（明細）可查（見
    本院卷第284頁），由此可推認聲請人於95年協商前後實領
    薪資確屬不高，亦與聲請人陳報約2萬元上下相符；又參以9
    5年至98年間南投縣每人每月消費支出平均為14,715元、13,
    825元、14,494元、15,313元，及聲請人彼時有2名未成年子
    女需扶養，則聲請人在收入扣除每月個人必要支出及未成年
    子女扶養費後幾無餘額，堪認聲請人顯有入不敷出之虞，確
    實難以依債務協商之約定履行，聲請人主張其與債權銀行達
    成前開協商結論後，已因不可歸責於己之事由致履行顯有重
    大困難，尚屬可信。
　㈡聲請人前有不能清償債務之情事，前以書面向本院聲請前置
    調解不成立，並經本院以110年度司消債調字第125號前置調
    解事件發給調解不成立證明書，業經本院依職權調取本院11
    0年度司消債調字第125號前置調解事件卷宗（下稱調解卷）
    審閱無訛，堪認屬實。
　㈢聲請人每月所得：
　　聲請人主張現於南投縣私立群英幼兒園工作，平均每月收入
    為29,000元，有聲請人提出之財產及收入狀況說明書、勞工
    保險被保險人投保資料表、在職證明書、薪資條等件為憑（
    見本院卷第459頁至第460頁、第283頁至第284頁、第449頁
    、第451頁至第455頁），亦有本院依職權查詢聲請人108、1
    09年度財產、所得資料可稽（見調解卷、本院卷第335頁至
    第338頁）。是聲請人之每月固定收入約為29,000元，應有
    固定收入履行更生方案，而有重建更生之可能。
　㈣聲請人每月必要支出：
　　聲請人陳稱個人每月必要支出為餐費6,500元、雜支1,300元
    、手機費700元、交通費600元、房租費6,500元、水、電及
    瓦斯費1,400元、勞、健保費1,167元，合計為18,167元。本
    院考量聲請人負債之現況，該日常生活所需費用，自應節制
    開支，不得有超越一般人最低生活標準之享受，否則反失衡
    平，故依消債條例第64條之2第1項規定，聲請人之必要生活
    費用，應以最近1年衛生福利部或直轄市政府所公告當地區
    每人每月最低生活費1.2倍計算其數額。而核以111年度臺灣
    地區每人每月最低生活費1.2倍為17,076元（計算式：14,23
    0×1.2＝17,076）之計算，除有特殊情形並有證據證明者外，
    本宜以此為度，始得認係必要支出。聲請人主張之每月必要
    支出於逾上開必要支出限度部分，非屬妥適，不予准許。
　㈤聲請人每月扶養費支出：
　　聲請人陳稱需扶養聲請人之成年子女邱志鵬，每月需支出扶
    養費3,000元等語。經查：聲請人之成年子女邱志鵬為90年
    年生，業已成年，惟仍就讀於國立臺灣體育運動大學，有戶
    籍謄本、國立臺灣體育運動大學學生證可查（見本院卷第31
    頁、第303頁），客觀上堪認邱志鵬仍需受聲請人扶養。惟
    聲請人負扶養義務之程度，亦應考量其目前身負債務之窘境
    ，是其所負擔之扶養義務能力，自難謂與一般人相當，故亦
    依消債條例第64條之2第1、2項規定：受扶養者之必要生活
    費用，以111年度臺灣地區每人每月最低生活費1.2倍即17,0
    76元作為計算標準，依聲請人依法應負擔扶養義務之比例認
    定之。而邱志鵬扶養義務人有聲請人及配偶共計2人，故每
    人每月扶養支出不宜超過8,538元為適當（計算式：17,076÷
    2≒8,538，小數點後四捨五入），而聲請人陳報邱志鵬扶養
    費支出為3,000元，未逾8,538元，應係可採。
　㈥不能清償或有不能清償之虞：
  ⒈依全體債權人陳報債權情形可知，相對人國泰世華商業銀行
    股份有限公司陳報無擔保本金及利息債權金額為55,766元、
    相對人兆豐國際商業銀行股份有限公司陳報無擔保本金及利
    息債權金額為235,774元、相對人甲○(台灣)商業銀行股份有
    限公司陳報無擔保本金債權（無利息）金額為56,144元、相
    對人陽信商業銀行股份有限公司陳報無擔保本金及利息債權
    金額為265,379元、相對人聯邦商業銀行股份有限公司陳報
    無擔保本金及利息債權金額為154,442元、相對人永豐商業
    銀行股份有限公司陳報無擔保本金及利息債權金額為115,92
    5元、相對人玉山商業銀行股份有限公司陳報無擔保本金及
    利息債權金額為289,906元、相對人台新銀行陳報無擔保債
    權金額為876,695元、相對人中國信託商業銀行股份有限公
    司陳報無擔保本金及利息債權金額為274,361元、相對人良
    京實業股份有限公司陳報無擔保本金及利息債權金額為779,
    402元、相對人滙誠第一資產管理股份有限公司陳報無擔保
    本金及利息債權金額為538,653元、相對人仲信資融股份有
    限公司陳報無擔保本金及利息債權金額為201,151元，總計
    聲請人積欠相對人之無擔保或無優先權之本金及利息債務總
    額已達3,843,598元，有全體相對人陳報狀在卷可查。
  ⒉依本院依職權查詢聲請人108、109年度所得及財產資料所示
    ，聲請人之108、109年度所得額分別為1,622元、183,200元
    ，名下無財產，另聲請人有南山人壽保單共3份，除其中1份
    尚有效，其價值準備金為17,935元外，其餘2份均已失效，
    溢繳紅利分別為26元、35元；台中商業銀行股份有限公司南
    投分行存款171元、中華郵政股份有限公司南投南崗郵局存
    款938元外（見調解卷、本院卷第337頁至第338頁、第383頁
    至第385頁、第441頁至第443頁、第445頁至第448頁），別
    無其他財產，堪認聲請人其債務大於財產。
  ⒊故依聲請人主張目前每月所得收入29,000元，扣除每月必要
    支出17,076元、扶養費3,000元後，每月餘8,924元（計算式
    ：29,000－17,076－3,000＝8,924），而餘額8,924元若全用以
    清償相對人債務，則須約至少35餘年方有可能清償完畢（計
    算式：【3,843,598－17,00000000000000000】÷【8,924×12
    】≒35.7），已遠超過一般更生方案以6年72期作為更生重建
    之基準，足認聲請人確有不能清償債務之情事，應予更生重
    建生活，始符消費者債務清理條例協助債務人重建更生之立
    法本意。
四、綜上所述，本件聲請人有不能清償債務之情事，又所負無擔
    保或無優先權之本金及利息債務總額未逾1,200萬元，且未
    經法院裁定開始清算程序或宣告破產，復查無消債條例第6
    條第3項、第8條或第46條各款所定應駁回更生聲請之事由存
    在，則聲請人聲請更生，應屬有據，自應准許。
五、爰依首揭規定，裁定如主文。　　　
中　　華　　民　　國　　111 　年　　6 　　月　　13　　日
                    民事第一庭法　官　葛耀陽
上為正本係照原本作成。
本件不得抗告。
中　　華　　民　　國　　111 　年　　6 　　月　　  　　日
                              書記官  黃婉淑
(不得抗告)